【裁判字號】    99,訴,219
【裁判日期】    990513
【裁判案由】    家暴殺人未遂等
【裁判全文】
臺灣板橋地方法院刑事判決               99年度訴字第219號
公  訴  人  臺灣板橋地方法院檢察署檢察官
被      告  丙○○
選任辯護人  湯應欽律師（法律扶助）
上列被告因家暴殺人未遂等案件，經檢察官提起公訴（98年度偵
字第33298 號），本院判決如下：
    主  文
本件公訴不受理。
    理  由
一、公訴意旨略以：丁○○（另行審結）、被告丙○○均係乙○○之叔父，屬家庭暴力防治法第3 條第4 款所定家庭成員，
    於民國98年11月30日晚間9 時30分許，在臺北縣三重市○○
    街41巷2 號2 樓，雙方因細故發生爭執，丁○○先萌生傷害
    之故意，持瓦斯噴燈毆擊乙○○之右眼，致乙○○受有右眼
    瘀青之傷害；被告丙○○見狀則萌生殺人之故意，持長柄柴
    刀自乙○○身後揮砍乙○○頭部要害等處，乙○○因此受有
    頭部外傷合併頭皮缺損、右耳撕裂傷、臉部撕裂傷、右手肘
    撕裂性傷口合併肌腱斷裂、左手肘撕裂性傷口合併肌腱斷裂
    、右手撕裂性傷口合併肌腱斷裂等傷勢，因及時送醫而倖免
    於難，嗣警方據報於同日晚間10時許至現場查獲並扣得柴刀
    1 把。案經被害人乙○○提出告訴，因認被告丙○○涉犯刑
    法第271 條第2 項、第1 項之殺人未遂罪嫌云云。
二、訊據被告丙○○固坦承伊曾於上揭時地，因繳納地價稅問題
    而與乙○○發生口角爭執等情不諱，惟始終堅決否認有殺人
    未遂之犯行，並辯稱：伊未持柴刀攻擊乙○○等語。
三、公訴人認被告涉犯前揭殺人未遂之犯行，係以：(1)告訴人乙○○於警詢及偵查中之指證，(2)證人戊○○於警詢及偵查中
    之證言，(3)證人甲○○於警詢及偵查中之證言，(4)扣案之柴
    刀1 把，(5)臺北縣立醫院98年11月30日北縣醫診字第098134
    52號驗傷診斷書及同年12月8 日第0000000 號診斷證明書各
    1 紙、乙○○之病歷資料1 份及受傷照片（含影本）共13紙
    等，為其論罪之依據。惟按被告以外之人於審判外之言詞或
    書面陳述，除法律有規定者外，不得作為證據，刑事訴訟法
    第159 條第1 項定有明文。本件證人乙○○、戊○○、甲○○之警詢筆錄，係被告以外之人於審判外之言詞陳述，又無
    較可信之特別情況，且被告及選任辯護人均否認其證據能力
    ，依上開規定，均不得作為證據。至於證人乙○○、戊○○
    、甲○○於檢察官偵查中之證詞，被告及選任辯護人於本院
    準備程序及審理時均表明不爭執其證據能力（見本院99年3
    月31日準備程序筆錄第3 頁及本院99年4 月28日審判筆錄第
    15、16頁），依刑事訴訟法第159 條之5 第2 項規定，視為
    被告於審判程序已同意作為證據，本院審酌此部分言詞陳述
    均非違法取得，亦無證明力明顯過低之情形，均得採為證據
    ，核先敘明。
四、次按殺人未遂與傷害之區別，應以加害人有無殺意為斷，加
    害人所持兇器及被害人受傷部位是否致命要害及其傷痕之多
    寡、輕重情形，僅足認定加害人有無殺意之參考，不能據為
    判斷殺人未遂或傷害之絕對標準，故不能僅因被害人受傷之
    位置係屬人體要害，即認定加害人自始即有殺害被害人之犯
    意，最高法院著有18年上字第1309號及19年上字第718 號判
    例、97年台上字第6857號判決可資參照。經查：
  (一)、被害人乙○○所受之傷勢為頭部外傷合併頭皮缺損、右耳
      撕裂傷、臉部撕裂傷、右手肘撕裂性傷口合併肌腱斷裂、
      左手肘撕裂性傷口合併肌腱斷裂、右手撕裂性傷口合併肌
      腱斷裂等傷勢，此有臺北縣立醫院98年11月30日北縣醫診
      字第09813452號驗傷診斷書及同年12月8 日第0000000 號
      診斷證明書各1 紙、乙○○之病歷資料1 份及受傷照片等
      在卷可稽（見偵卷第37、84至92頁），其受傷之頭部及臉
      部雖屬人體要害，惟依上開診斷證明書所載，乙○○於98
      年11月30日急診求治後，於同年12月1 日住院行清創及右
      側伸拇指肌腱修補及雙側上臂三角肌全層修補手術，於同
      年月3 日行右手掌肌腱修補手術，於同年月8 日出院，共
      計住院8 天，其後門診追蹤治療即可（見偵卷第84頁），
      是被害人住院治療之時間不長，復原之速度頗快，顯見乙○○所受之傷勢客觀上尚非嚴重，被告丙○○縱以柴刀攻
      擊乙○○之頭部、臉部，其使用之力道仍有保留，不能因
      被告係以柴刀攻擊乙○○之頭部、臉部等處，即推斷被告
      有殺死乙○○之故意。
  (二)、證人乙○○於偵查中證稱：98年11月30日晚上9 時許，伊
      至2 樓，丙○○說：『我沒有打電話給你，你憑什麼上來
      2 樓』，伊說伊要看稅金單，丙○○表示伊沒有資格看，
      伊與丙○○因此發生爭執、拉扯，當時戊○○與甲○○均
      在2 樓客廳，丙○○去拿了一支木棍上面接著一支刀，後
      來伊與丁○○拉扯，丁○○拿瓦斯噴燈攻擊伊右眼，伊推
      回去，戊○○也跌倒了，甲○○扶戊○○起來時，伊頭部
      遭到丙○○拿木棍刀揮擊，造成如後腦所示傷勢，意識糢
      糊中丁○○繼續拿瓦斯噴燈打伊臉等語（見偵卷第78頁）
      ，又於本院準備程序陳稱：當時只是一時發生口角及衝突
      ，伊認為被告丙○○並無殺死伊之意思等語（見本院99年
      3 月31日準備程序筆錄第5 頁），復於本院審理時具結證
      稱：當天伊上樓要了解稅單問題，後來丙○○、丁○○與
      伊發生爭執，丙○○說伊沒有資格看稅單，後來伊與丁○○發生拉扯之過程中，丙○○拿一把柴刀往伊後腦砍下，
      伊當時意識因此不清楚，丁○○順勢拿瓦斯噴燈攻擊伊的
      右眼，丙○○自伊的後面用刀子亂砍，因而造成伊頭部有
      4 刀、臉部2 刀，左右手共3 刀；當時是丙○○拿刀子，
      丁○○並未拿柴刀；柴刀是與一支棍子在一起，至於是套
      在一起或是綁在一起，伊不清楚。丙○○持柴刀攻擊伊時
      ，因距離伊有一段距離，力道不大，只是伊覺得柴刀很利
      ；伊流血時，丙○○、丁○○即停止攻擊伊，他們是一時
      衝動等語（見本院審判筆錄第4 、5 頁）。由是可知，被
      告丙○○攻擊乙○○之動機，係因乙○○向其索取地價稅
      單遭拒後雙方發生口角、拉扯，被告丙○○與被害人乙○○間係親叔姪關係，平日居住在一起，並無深仇大恨，況
      衝突發生時尚有乙○○之父親戊○○、弟弟甲○○在場，
      被告丙○○顯係基於長輩之立場欲教訓其姪子乙○○而已
      ，且其所持柴刀係套接或綁在一枝木棍上，以遠距離（即
      中間隔著甲○○，詳如下述）之方式攻擊乙○○，如施力
      過重則柴刀極易自木棍上脫落，被告丙○○既非持柴刀近
      身攻擊乙○○，且其下手之力道不大，又於乙○○受傷流
      血後即停止攻擊，顯見被告丙○○僅有傷害乙○○身體之
      故意而己。雖然被告丙○○攻擊之部位包括乙○○之頭部
      、臉部，惟當時乙○○正與丁○○發生拉扯，場面混亂，
      被告丙○○情急之下隔著甲○○下手，實不易辨明攻擊之
      方位，其下手力道既有所節制，尚難僅因乙○○之頭、臉
      部受傷即逕認被告主觀上有致乙○○於死之故意。
  (三)、證人戊○○於偵查中具結證稱：案發當天晚上8 、9 時許
      ，乙○○上樓後與丙○○、丁○○發生口角，丙○○有拿
      一支木棍接上扣案柴刀，但伊沒有看見丙○○如何砍乙○○等語（見偵卷第78、79頁），又於本院審理時具結證稱
      ：一開始是乙○○拿椅子要打丁○○與丙○○，伊把椅子
      搶下來，後來丙○○拿一支棍子過來，伊未看清棍子有無
      綁東西，伊就跌倒了，當伊爬起來時即發現乙○○流血，
      才知棍子綁著或是套著柴刀；當丙○○拿棍子攻擊乙○○
      時，伊未看見丁○○有動手打乙○○等語（見本院審判筆
      錄第10、11頁）；而證人甲○○於偵查中具結證稱：伊見
      乙○○與丙○○、丁○○發生拉扯，即出來制止，伊先分
      開丙○○與乙○○，轉身要分開丁○○與乙○○時，看見
      丙○○拿木棍接柴刀去砍乙○○，但伊不能確定砍什麼位
      置，丙○○持木棍刀遠距離攻擊乙○○，當時兩人距離約
      1.5 公尺等語（見偵卷第79、80頁），又於本院審理時具
      結證稱：當天乙○○上樓與丙○○、丁○○發生爭吵、拉
      扯，伊上前勸架並支開丙○○後，乙○○與丁○○拉扯，
      丙○○站在伊身後，丁○○則與乙○○在伊面前拉扯，當
      伊要支開乙○○及丁○○時，突然有東西從伊背後朝乙○○方向揮擊過來，伊回頭看發覺丙○○拿一把長長黑黑的
      東西，警察事後至伊家察看才發現有一把柴刀，但是另一
      支木柄卻不見了等語（見本院審判筆錄第13、14頁）。準
      此可知，被告丙○○攻擊乙○○之時間甚為短暫，並未持
      續攻擊乙○○，以致戊○○、甲○○當時均未能仔細看清
      楚丙○○所持物品種類，且甲○○係站在乙○○與丙○○
      之中間，被告丙○○持刀攻擊乙○○之力道必然不大，否
      則極易誤傷站在中間勸架之甲○○，益徵被告丙○○僅有
      傷害乙○○之故意。
  (四)、至於證人丁○○於本院審理時具結證稱：伊至鐵櫃拿取某
      物攻擊乙○○之身體、臉部、頭部等處，打完之後才發現
      該物係柴刀，現場並無木棍，被告丙○○並未持柴刀砍傷
      乙○○云云，與上揭被害人乙○○、現場目擊證人戊○○
      、甲○○於偵審中之證言不符，顯係迴護被告丙○○之詞
      ，不足採信。又被告丙○○係站在甲○○之後方持木棍插
      接柴刀攻擊乙○○，當時乙○○與丁○○正在拉扯中，因
      此乙○○遭砍傷時噴濺之血液僅沾染到丁○○之衣服，被
      告丙○○因站在甲○○之後方，故其衣褲未沾染血漬等情
      ，業據證人甲○○於本院審理時具結證述在卷，從而選任
      辯護人以案發時丁○○之衣服沾染血漬，反之丙○○則無
      ，而辯稱實際持柴刀攻擊乙○○之人應係丁○○云云，亦
      不可採。
五、綜上所述，被告辯稱：伊無殺害乙○○之故意乙節，尚堪採
    信；揆諸前揭最高法院判例、判決意旨，公訴人以被告係持
    柴刀攻擊乙○○之頭部、臉部等要害，逕認被告係涉犯刑法
    第271 條第2 項、第1 項之殺人未遂罪嫌，容有誤會。核被
    告丙○○所為，係犯刑法第277 條第1 項之普通傷害罪。選
    任辯護人雖聲請對被告丙○○進行測謊，惟被告丙○○當庭
    表明拒絕接受測謊之意思（見本院審判筆錄第19頁），本院
    亦認無測謊之必要，附此敘明。
六、末按告訴乃論之罪，告訴人於第一審辯論終結前得撤回其告
    訴，又告訴經撤回者，應諭知不受理之判決，刑事訴訟法第
    238 條第1 項、第303 條第3 款分別定有明文。本件被告丙○○所為，係犯刑法第277 條第1 項之普通傷害罪，已如前
    述，依刑法第287 條前段規定，須告訴乃論。茲據告訴人乙○○於本院審理時具狀撤回告訴，依照首開說明，本件應諭
    知不受理之判決。
據上論斷，應依刑事訴訟法第303 條第3 款，判決如主文。
本案經檢察官黃嘉妮到庭執行職務。
中    華    民    國    99    年    5     月    13    日
                  刑事第四庭  審判長法  官  樊季康
                                    法  官  徐子涵
                                    法  官  劉元斐
以上正本證明與原本無異。
如不服本判決應於收受判決後10日內向本院提出上訴書狀，並
應敘述具體理由。其未敘述上訴理由者，應於上訴期間屆滿後
20日內向本院補提理由書（均須按他造當事人之人數附繕本）
「切勿逕送上級法院」。
                                    書記官  陳秀慧
中    華    民    國    99    年    5     月    13    日

司法院資訊處製作；財團法人民間司法改革基金會備份。
